【裁判字號】    99,訴,1994
【裁判日期】    990903
【裁判案由】    清償債務
【裁判全文】
臺灣臺北地方法院民事判決              99年度訴字第1994號
原      告  林元龍
訴訟代理人  蔡文玲律師
被      告  彭煥勳
訴訟代理人  白德孚律師
上列當事人間請求清償債務事件，由臺灣新竹地方法院移送前來
，本院於民國99年8月23日言詞辯論終結，判決如下：
    主  文
被告應給付原告新臺幣壹佰萬元，及自民國九十八年十二月二十
三日起至清償日止，按週年利率百分之五計算之利息。
訴訟費用由被告負擔。
本判決於原告以新臺幣拾萬肆仟元為被告供擔保後，得假執
行。但被告如以新臺幣壹佰萬元為原告預供擔保，得免為假執行
。
    事實及理由
一、按訴狀送達後，原告不得將原訴變更或追加他訴，但請求之
    基礎事實同一者，不在此限，民事訴訟法第255條第1項第2
    款著有規定。本件原告於支付命令聲請狀之訴訟標的為消費
    借貸之法律關係，嗣追加不當得利之法律關係，其訴雖有追
    加，被告並為反對之表示，惟追加之訴與原訴所涉及之基礎
    事實均屬同一（原告於民國83年12月7日匯款新臺幣【下同
    】100萬元予被告），僅是適用之法律規定有所不同，核與
    首揭規定相符，故予准許，合先陳明。
二、原告起訴主張：被告內弟魏崇仁前向銀行借款，被告之妻為
    連帶保證人，然因魏崇仁遽然過世，債主轉向被告之妻索討
    ，被告求救原告幫忙，原告念及被告為多年好友，遂借被告
    100萬元應急，並於83年12月7日透過中國農民銀行匯款至被
    告第一銀行永和分行00000000000帳號，嗣被告一再拖延，
    未見返還，迭經催索，置之不理，為此依消費借貸之法律關
    係，請求被告返還借款。退萬步言，如鈞院認原告無法舉證
    借貸關係存在，然原告有匯款予被告之事實，被告否認借錢
    ，又無法舉證原因，顯係無法律上之原因，而受有利益，原
    告得依民法第179條規定，請求被告返還該利益。並聲明：
    (1)如主文第1項所示。(2)願供擔保，請准宣告假執行。
三、被告之抗辯：被告內弟魏崇仁係於84年7月10日過世，被告
    之妻陳兆鴛則為魏崇仁向基隆市第二信用合作社（下稱基隆
    二信）辦理抵押貸款之連帶保證人。基隆二信於87年間將抵
    押物拍賣受償後，就餘款9,186,943元於93年間向陳兆鴛起
    訴請求清償，基隆二信經一造辯論獲勝訴判決，陳兆鴛提起
    上訴，雙方私下以100萬元達成和解後，陳兆鴛當庭撤回上
    訴，基隆二信同意撤回，於93年9月6日終結該事件訴訟程序
    ，故原告所主張之借款情事，與事實完全不符。至於原告83
    年間匯款被告之100萬元，係基於何種原因，被告並不記得
    ，但絕非原告主張之借款，原告請求並無理由。並聲明：(1)
    原告之訴駁回。(2)如受不利判決，願供擔保請准宣告免為假
    執行。
四、兩造不爭執之事實：
  (一)原告於83年12月7日由中國農民銀行匯款100萬元至被告第一
    銀行永和分行帳戶（帳號：00000000000）。
  (二)被告內弟魏崇仁邀同被告之妻陳兆鴛為連帶保證人向基隆二
    信借款。
  (三)魏崇仁於84年7月10日死亡。
  (四)臺灣基隆地方法院以93年度重訴字第11號判決陳兆鴛應給付
    基隆二信9,186,943元。陳兆鴛上訴後，與基隆二信以100萬
    元成立和解，陳兆鴛經基隆二信同意當庭撤回上訴，而使訴
    訟程序終結。
五、本件應探究者為：(1)原告於83年12月7日之匯款是否基於消
    費借貸關係？(2)如(1)為否，被告收受該100萬元款項有無法
    律上之原因？經查：
  (一)原告所提出、被告未否認其真正之追認書記載：「民國八十
    三年間為了幫魏崇仁調度頭寸，由本人出面向劉浚台先生調
    借新臺幣佰萬元整，已償還壹佰拾玖萬元正…立書人：
    彭煥勳親筆。中華民國八十八年九月九日」（見本院卷第44
    頁），足證於83年間，被告確有為幫魏崇仁週轉資金，而向
    證人劉浚台借貸300萬元之情事。
  (二)證人劉浚台到庭結證稱：「是因為原告跟我說被告小舅子在
    作黑金剛（俗稱王八機），好像虧的很慘，黑道也來找他，
    被告太太好像在公務機關薪水也被查封，因為她幫魏崇仁作
    保…所以原告希望我借錢給被告，當時我有問原告你都不借
    錢還叫我借，我都不認識他，原告說他有借錢給被告…」、
    「大概記得原告跟我提過借100萬元，但是借據跟匯款單都
    沒有看過」、「（是否是如追認書上寫是83年間幫魏崇仁調
    頭寸？）不是調頭寸，是借錢，確定是83年」、「（你為何
    對83年這個印象特別深刻？）因為我印象中魏崇仁好像是84
    年自殺，因為他在自殺前被逼債，原告跟我講他非常可憐所
    以有這個印象」等語明確（見本院卷第50、51頁），可認證
    人劉浚台於83年間係在原告勸說下借300萬元予被告，原告
    當時亦曾向證人劉浚台表示其有借100萬元予被告。
  (三)100萬元數額非小，被告於98年12月22日即收受本件支付命
    令及聲請狀繕本，有送達證書可稽（見新竹地院司促字卷第
    14頁），衡情被告若非基於原告主張之借貸關係而收受100
    萬元，本可說明其緣由並提出證據作為辯駁，何以遲至99年
    4月16日之答辯狀仍表示「基於何種原因，被告並不記得」
    （見本院卷第12頁）？且經本院命被告本人到庭（見本院卷
    第43頁），以與原告、證人劉浚台當庭對質，被告亦拒不到
    庭？
  (四)是以，被告於83年間為幫魏崇仁週轉資金，向證人劉浚台借
    貸300萬元，則被告以相同理由而向原告有所借貸，自有可
    能，何況，原告當時曾向證人劉浚台表示其有借100萬元予
    被告，且證人劉浚台於83年間與被告並非熟識，係在原告勸
    說下始借300萬元予被告，參以被告雖否認向原告借貸，卻
    遲未就收受100萬元之緣由予以說明，而經本院命被告本人
    到庭對質，被告亦拒不到庭。本院綜上事證，認原告主張其
    83年12月7日匯款100萬元予被告乃基於消費借貸關係，應堪
    採信。
  (五)爭點(1)既為肯定之認定，爭點(2)即無探究之必要，併此敘明
    。
六、從而，原告依消費借貸之法律關係，請求被告應給付原告10
    0萬元，及自支付命令送達之翌日即98年12月23日起至清償
    日止，按週年利率百分之5計算之法定遲延利息，為有理由
    ，應予准許。
七、本判決兩造分別陳明願供擔保請准宣告假執行或免為假執行
    ，核均無不合，爰分別酌定相當之擔保金額，予以准許。
八、本件事證已臻明確，兩造其餘攻防方法及所提證據，業經審
    酌，核與本件判決結果無影響，爰不逐一論述，併此敘明。
九、據上論結，本件原告之訴為有理由，依民事訴訟法第78條、
    第390條第2項、第392條第2項，判決如主文。
中    華    民    國    99    年    9     月     3    日
                  民事第六庭  法  官  張文毓
以上正本係照原本作成。
如對本判決上訴，須於判決送達後20日內向本院提出上訴狀（須
附繕本）。
中    華    民    國    99    年    9     月    3     日
                              書記官  賴敏慧

司法院資訊處製作；財團法人民間司法改革基金會備份。
